【裁判字號】    92,易,155
【裁判日期】    920623
【裁判案由】    菸酒管理法
【裁判全文】
臺灣基隆地方法院刑事判決                          九十二年度易字第一五五號
    公  訴  人  臺灣基隆地方法院檢察署檢察官
    被      告  甲○○
右列被告因違反菸酒管理法案件，經檢察官聲請以簡易判決處刑（九十二年度偵字第
八三七號），本院認為不宜，改依通常程序審理，並判決如左：
    主      文
甲○○無罪。
    理      由
一、公訴意旨略以：被告甲○○明知未經許可產製或輸入之香菸為私菸，依法不得販
    賣、轉讓或意圖販賣而陳列，意仍基於販賣營利之故意，於民國九十二年一月二
    十日上午十時許，在基隆市○○○路之成功市場內，向姓名年籍不詳之成年男子
    ，或以每包新臺幣（下同）三十元之價格，購入未經許可產製之ＭＩＬＤ  ＳＥ
    ＶＥＮ牌洋菸四十七包、ＭＡＲＬＢＯＲＯ牌洋菸十包、ＭＩ─ＮＥ牌洋菸十包
    、ＳＩＬＶＥＲ  ＳＴＡＲＬＥＴ牌洋菸十包、ＳＥＶＥＮ  ＳＴＡＲＳ牌洋菸
    二十包、ＤＡＶＩＤＯＦＦ牌洋菸四十一包，總計一百三十八包；或以每包二十
    元之價格，購入未經許可產製之長壽牌香菸十包。嗣被告甲○○於九十二年一月
    二十二日上午十一時三十分許，在基隆市○○路、華三街口，欲將前揭香菸一百
    四十八包以洋菸每包三十五元、長壽牌香菸每包二十五元之價格對外販售與不特
    定之顧客時，為警當場查獲，並扣得上開香菸一百四十八包，因認被告涉犯菸酒
    管理法第四十七條之明知為私菸而販賣罪云云。
二、按犯罪事實應依證據認定之，無證據不得認定其犯罪事實；又不能證明被告犯罪
    者，應諭知被告無罪之判決，刑事訴訟法第一百五十四條第二項、第三百零一條
    第一項分別定有明文。而事實之認定，應憑證據，如未發現相當證據或證據不足
    以證明，自不能以推測或擬制之方法，為裁判基礎（最高法院四十年臺上字第八
    六號判例）。再認定不利於被告之事實，須依積極證據，苟積極證據不足為不利
    於被告事實之認定時，即應為有利於被告之認定，更不必有何有利之證據（最高
    法院三十年上字第八一六號判例）；又所謂「積極證據足以為不利被告事實之認
    定」係指據為訴訟上證明之全盤證據資料，在客觀上已達於通常一般之人均不致
    於有所懷疑，而得確信被告確曾犯罪之程度，若未達到此一程度，而有合理懷疑
    之存在時，即無從為有罪之認定（最高法院七十六年臺上字第四九八六號判例）
    。
三、訊據被告甲○○固不否認曾於前揭時、地，向姓名年籍不詳之成年男子，以上述
    價格，購入前揭未經許可產製之香菸一百四十八包等事實，惟堅詞否認有何公訴
    人所指犯行，辯稱：伊不知前揭香菸均係未經許可產製之私菸等語。公訴人認被
    告涉犯本起犯行，則係以下列情詞為其論據：
  (一)扣案之香菸一百四十八包均係仿冒品乙節，分別有瑞士商菲利普莫里斯股份有限
    公司臺灣分公司、臺灣菸酒股份有限公司、傑太日煙國際股份有限公司及商真股
    份有限公司出具之鑑定函件各乙紙在卷可考，堪認扣案香煙均屬未經許可製造、
    輸入之「私菸」無訛。
  (二)七星、萬寶路、峰、大衛杜夫牌洋菸及長壽牌香菸，目前市價或約每包五十元，
    或約每包三十五元，乃被告竟稱或以每包三十元之價格，或以每包二十元之價格
    ，購入扣案香菸一百四十八包，由此明顯之價差以觀，堪認被告於購入扣案香菸
    之際，已知扣案香菸均屬未經許可產製之私菸無誤。
四、經查：
  (一)被告曾於前揭時、地，向姓名年籍不詳之成年男子，或以每包三十元之價格，或
    以每包二十元之價格，分別購入扣案洋菸一百三十八包及長壽牌香菸十包等事實
    ，固據被告坦承在卷，且有為警當場查獲之「ＭＩＬＤ  ＳＥＶＥＮ」牌洋菸四
    十七包、「ＭＡＲＬＢＯＲＯ」牌洋菸十包、「ＭＩ─ＮＥ」牌洋菸十包、「Ｓ
    ＩＬＶＥＲ  ＳＴＡＲＬＥＴ」牌洋菸十包、「ＳＥＶＥＮ  ＳＴＡＲＳ」牌洋
    菸二十包、「ＤＡＶＩＤＯＦＦ」牌洋菸四十一包及「長壽」牌香菸十包扣案可
    佐；而前揭扣案香菸一百四十八包，或非瑞士商菲利普莫里斯股份有限公司臺灣
    分公司生產製造，或非傑太日煙國際股份有限公司生產製造，或非商真股份有限
    公司生產製造，或非臺灣菸酒股份有限公司生產製造等情節，亦有瑞士商菲利普
    莫里斯股份有限公司臺灣分公司、臺灣菸酒股份有限公司、傑太日煙國際股份有
    限公司及商真股份有限公司出具之鑑定函件各乙紙在卷可考。從而，被告於前揭
    時、地所販入之扣案香菸一百四十八包均屬未經許可產製、輸入之「私菸」，自
    屬情極灼然之事實。
  (二)扣案之前揭香菸一百四十八包均屬未經許可產製之「私菸」乙節，固據本院認定
    如前所述，惟按菸酒管理法第四十七條規定，係以行為人「『明知』為私菸」，
    仍基於營利之意圖而「販賣」為其構成要件，準此，行為人除須在客觀上有販賣
    私菸之行為以外，就其所販賣者係屬未經許可產製或輸入之私菸乙節，在主觀上
    更須有所「明知」（直接故意），否則，仍屬不能成立本條犯罪；又所稱之「明
    知」（直接故意）者，乃指行為人對於構成犯罪之事實（在本案，即為販賣私菸
    之事實），明知並有意使其發生者而言（刑法第十三條第一項參看），設若行為
    人對於構成犯罪之事實，在主觀之心態上，僅係有所預見，而消極的放任或容任
    犯罪事實之發生者（刑法第十三條第二項參看；間接故意），則其仍非本罪所欲
    規範處罰之對象。準此，本案所次應審究者，即為被告就前揭扣案香菸一百四十
    八包均屬未經許可產製、輸入之私菸乙節，在主觀上是否「明知」。查：
  1.七星、萬寶路、峰及大衛杜夫牌洋菸之目前市價每包五十元許；而長壽牌香菸之
    目前市價則係每包三十五元許；又被告本次或係以每包三十元之價格，購入前揭
    扣案洋菸，或係以每包二十元之價格，購入前揭長壽牌香菸等事實，固據被告於
    偵查中陳述明確，惟「被告以上開顯然低於一般市場交易價格之金額購入上開扣
    案香菸」之事實，與「被告所購入者，必屬未經許可產製之私菸」及「被告主觀
    上『明知』其所購入者，必屬未經許可產製之私菸」等情節間，並無必然之關聯
    性存在。蓋被告所稱之「五十元」或「三十五元」之市場價格，乃係指「一般人
    」向「零售商」購買香菸時之平均價格而言，且「一般人」向「零售商」零買香
    菸之市場平均價格，在市場機制運作正常之情形下，亦必低於「零售商」向「盤
    商」批購或「盤商」向「產製商家」批購之價格，否則，「零售商」或「盤商」
    又何能藉由此一先「買」後「賣」之過程以從中賺取差價牟利？至被告購入扣案
    香菸之後，雖係打算以洋菸每包三十五元、長壽牌香菸每包二十五元之價格復行
    出售扣案香菸，然被告既係以低價（每包三十元或二十元）購入前揭扣案香菸，
    則不問被告是否係以顯然低於市場平均售價之價格，另行對外出售前揭扣案香菸
    ，在自由市場競爭機制之前提下，概無任何不可或不妥之處！蓋由本件被告買入
    及賣出前揭扣案香菸之單件價差（買入價每包三十元或二十元；賣出價每包三十
    五元或二十五元）以觀，本件買入或賣出之價格，並未逾越一般市場交易之合理
    範圍（被告既未賠本，亦未以顯不相當之價格賺取暴利）。準此，被告以顯然低
    於市場平均單價之價格買入或賣出扣案香菸之行為，即尚不生足以啟人疑竇之處
    。既然被告前揭行為，尚未達一般人就「被告主觀上對扣案香菸均屬私菸有所明
    知」乙節，均不致於有所懷疑之程度，公訴人徒憑被告買賣之價格顯然低於一般
    市場價格乙情，即驟指被告就前揭扣案香菸均屬未經許可產製或輸入之私菸乙節
    ，在主觀上確有「明知」云云，似屬誤會。
  2.被告前未曾有對外銷售香菸經驗之事實，業據被告自陳在卷；而被告確實亦查無
    任何違反菸酒管理法或相類之不良素行，此有臺灣高等法院被告全國前案紀錄表
    乙件在卷可按；又細稽卷附之前揭鑑定函件所載內容，可知扣案香菸經認定係屬
    私菸之依據，或係「菸包外觀並無我國法令規定之各項標示」；或係「菸包外觀
    之顏色或字跡油墨印色與該公司所產製之真品不符」；或係「菸包底部之鋼模數
    字與該公司之商品管理編號不符」；或係「香菸口味與該公司所產製之真品有異
    」。其中，鑑定函件所指稱「菸包外觀之顏色或字跡油墨印色與該公司所產製之
    真品不符」乙節，除非同時同地加以比對，否則菸包外觀之顏色、字跡及油墨印
    色等情節究否與真品相異，並非一般人在購買之初即得立即分辨，此觀諸卷附之
    扣案香菸照片即明；至鑑定函件所指稱「菸包外觀並無我國法令規定之各項標示
    」、「菸包底部之鋼模數字與該公司之商品管理編號不符」及「香菸口味與該公
    司所產製之真品有異」等事項，則或因菸包外觀依法令規定應記明之標示及香菸
    生產公司附記在菸包上之商品管理編號等事項，並非一般人所能周知及判斷；或
    因香菸口味是否與真品有異，除有相關菸類抽用經驗之購買者於購買之初實際加
    以吸用檢測外，顯非一般人在購買之初所能立即洞悉，而顯然均已逾越一般人所
    能認識及理解之範圍。而本案被告既查無相關販賣香菸之事證，復查無違法販賣
    香菸之相關不良素行，則以一般人之合理認知為判斷基準，自難以期待被告就所
    購買之香菸究否私菸乙節，具備較之一般人更為高超之判斷能力；被告既不具備
    較諸一般人更為精準之辨識能力，則其辯稱不知扣案香菸均屬未經許可產製之私
    菸等語，即屬大有可能。從而，本院自難僅因本件查扣在案之香菸均屬仿冒之私
    菸乙節，即率認被告就其所販賣者係屬私菸之事實，在主觀上已有「明知」。
  3.綜上研析，被告是否「明知」扣案香菸係屬私菸乙節，既仍然存在前述疑義，縱
    被告就扣案香菸係屬未經許可產製私菸之可能，在販賣之際已經有所預見，然此
    究與被告「毫無懷疑而『明知』其均屬私菸之心態」有間，而不能符合菸酒管理
    法第四十七條行為人「明知」之構成要件要素，無從成立本條犯罪。
五、綜上所述，公訴人所舉之卷附事證既尚不足以證明被告確實就扣案香菸要屬私菸
    乙情有所「明知」，本院復無從排除前揭有利於被告之合理懷疑，且在得依或應
    依職權調查證據之範圍內，亦查無其他積極證據足認被告確有公訴人所指之犯行
    ，是以，縱扣案私菸屬仿冒乙節查有實據，本院仍難驟律被告以菸酒管理法第四
    十七條之罪嫌。揆諸前揭說明，既不能證明被告犯罪，自應為被告無罪之諭知，
    以昭審慎。
六、公訴人雖聲請本院以簡易判決處刑，然本件既因不能證明被告犯罪，而應為被告
    無罪之諭知，即有刑事訴訟法第四百五十一條第一項第四款但書不宜以簡易判決
    處刑之事由，從而，公訴人向本院聲請以簡易判決處刑，即有未洽，爰改依通常
    程序進行審理，附此敘明。
據上論斷，應依刑事訴訟法第四百五十二條、第三百零一條第一項，判決如主文。
本案經檢察官王亞樵到庭執行職務。
中      華      民      國      九十二      年      六      月  二十三  日
                                臺灣基隆地方法院刑事第三庭
                                    審判長  法  官  林火炎
                                            法  官  何怡穎
                                            法  官  王慧惠
右正本證明與原本無異。
對於本件判決如有不服，應於收受送達後十日內，向本院提出上訴書狀，上訴於臺灣
高等法院，並按他造當事人之人數附具繕本。
                                            書記官  吳麗雲
中      華      民      國      九十二      年      八      月    一    日


司法院資訊處製作；財團法人民間司法改革基金會備份。
